# Exemplo: Crânios egípcios

## Sobre o exemplo escolhido:

O conjunto de dados "Egyptian skulls" contém informações sobre crânios egípcios masculinos (em mm) da área de Tebas, no Egito. Há cinco amostras de 30 crânios cada uma do período pré-dinástico primitivo (cerca de 4000 a.C.), do período pré-dinástico antigo (cerca de 3300 a.C.), das 12ª e 13ª dinastias (cerca de 1850 a.C.), do período Ptolemaico (cerca de 200 a.C.) e do período Romano (cerca de 150 d.C.). Quatro medidas são apresentadas para cada crânio.

Questões abordadas no livro, são:

1. Como estão relacionadas as quatro medidas? 

2. Existem diferenças estatisticamente significantes nas médias amostrais das variáveis, e, se existem, essas diferenças refletem mudanças graduais ao longo do tempo na forma e no tamanho dos crânios?

3. Existem diferenças significantes nos desvios padrão amostrais para as variáveis, e, se existem, essas diferenças refletem mudanças graduais ao longo do tempo na quantidade de variação?

4. É possível construir uma função das quatro variáveis que, em algum sentido, descreva as mudanças ao longo do tempo?


```{r include=FALSE}
library(tidyverse)
library(janitor)
library(aplpack) # Plotagem de faces
library(car) # Para a função "pairs"
library(ggplot2)
library(plotly)
library(GGally)

#install.packages("moments")
library(moments)

egyptian <- read_csv("Egyptian skulls.csv")

egyptian <- egyptian |>
  clean_names()

egyptian$period <- factor(egyptian$period, 
                          levels = c("Early predynastic", "Late predynastic", "12th and 13th Dynasty", "Ptolemaic period", "Roman period"))

head(egyptian)

table(egyptian$period)

glimpse(egyptian)

summary(egyptian)
```

```{r echo=FALSE}
box_mb <- ggplot(egyptian, aes(x = period, y = maximum_breadth)) +
  geom_boxplot() +
  labs(title = "Boxplot da Largura Máxima por Período",
       x = "Período",
       y = "Largura Máxima (mm)") +
  theme_minimal()

ggplotly(box_mb)

box_bh <- ggplot(egyptian, aes(x = period, y = basibregmatic_height )) +
  geom_boxplot() +
  labs(title = "Boxplot da Altura Basibregmática por Período",
       x = "Período",
       y = "Altura Basibregmática (mm)") +
  theme_minimal()

ggplotly(box_bh)

box_bl <- ggplot(egyptian, aes(x = period, y = basialveolar_length )) +
  geom_boxplot() +
  labs(title = "Boxplot da Comprimento Basialveolar por Período",
       x = "Período",
       y = "Comprimento Basialveolar (mm)") +
  theme_minimal()

ggplotly(box_bl)

box_nh <- ggplot(egyptian, aes(x = period, y = nasal_height )) +
  geom_boxplot() +
  labs(title = "Boxplot da Altura Nasal por Período",
       x = "Período",
       y = "Altura Nasal (mm)") +
  theme_minimal()

ggplotly(box_nh)

```

1. Qual o valor típico de cada período?

Observando a Largura Máxima de um crânio egípsio (em mm), a mediana no período romano é superior ao período pré-dinástico Primitivo, sugerindo um aumento ao longo do tempo. Na Altura Basibregmática, se pode notar que a mediana possue sentido contrário, com o passar dos períodos, diminui para 130 mm, onde se percebe ainda que na altura mediana no período romano é a altura mínima no périodo anterior (período ptolomaico). Comportamento parecido sendo observado no Comprimento Basialveolar, onde a mediana no período romano diminuiu significativamente em relação ao período anterior. Na Altura Nasal, a mediana no período romano é a mais alta, indicando um aumento ao longo do tempo.

2. Quão espalhadas as variáveis estão dos dados?

Largura Máxima

Em relação a disperção ou variabilidade se pode notar que, no período 12º e 13º dinástias tem caixa e haste mais compactas em comparação ao período pré-dinástico primitivo, sugerindo maior variabilidade nos valores menores.

Altura Basibregmática

Por sua vez, no período ptolemaico a caixa e hastes são mais compactar em comparação aos períodos anteriores que apresentam hastes superiores, indicando maior variabilidade nos maiores valores, enquanto que no período posterior, se nota o inverso, variabilidade nos valores menores.

Comprimento Basialveolar

No periodo 12º 13º dinástico se observar novamente pouca variabilidade em comparação ao período pré-dinástico primitivo, com alta variabilidade superior. Ocorre pouca variabilidade no período romano.

Altura Nasal

No período pré-dinástico antigo, a caixa e hastes são mais compactas, indicando menor variabilidade em relação a outros períodos.


3. Existem valores atípicos?

Dos quatro boxplots apresentados, três deles apresentam valores atípicos, nos períodos pré-dinástico antigo, pré-dinástico primitivo, período ptolomaico e período romano, respectivamente. 

4. Os dados são simétricos?

Largura Máxima

Existe assimetria à direita no período pré-dinástico primitivo, antigo e ptolemaico indicando que a maioria dos crânios tem largura máxima menor, mas há alguns com valores maiores com assimetria negativa como no período 12º e 13º dinástico. Sendo o período romano o que mais se aproxima de uma distribuição simetrica.

Altura Basibregmática

Nos períodos 12º e 13º dinástico e ptolomaico, são os que apresentam assimetria positiva, nos períodos primitivo, antigo  a assimetria já é negativa enquanto que no período romano parece existir uma simetria.

Comprimento Basialveolar

Os períodos antigo, 12º e 13º dinástico e romano possuem simetria. Enquanto que os período primitivo e ptolomaico possuem assimetria negativa.


```{r include=FALSE}

#skewness(egyptian$maximum_breadth[egyptian$period == ""])

```


5. Existe diferença real entre os período comparados?




```{r grafico_chernoff, in}
## Gráfico de Faces
#| eval: false
#| include: false
faces(egyptian[2:5], face.type = 2, scale = T, labels = egyptian$period, plot.faces = T, nrow.plot = 2, ncol.plot = 5)
```

## Gráfico de Pares

```{r}
#| echo: false
#| menssage: false
#| 
scatterplotMatrix(~ maximum_breadth + basibregmatic_height+ basialveolar_length + nasal_height, 
                    data = egyptian,
                    smooth = list(style = "line"),
                    regLine = TRUE,
                    diagonal = list(method = "qqplot"))
```

## Coeficiênte de Variação


```{r}
#| echo: false
#| message: false
#| warning: false
cv <- function(x){
  round((sd(x, na.rm = T) / mean(x, na.rm = T)) * 100, 2)
}

cv_perfil <- egyptian %>%
  group_by(period) %>%
  summarise(across(c(maximum_breadth, basibregmatic_height, basialveolar_length, nasal_height), cv)) %>%
  pivot_longer(cols = -period, names_to = "Variavel", values_to = "CV")

cv_perf <- ggplot(cv_perfil, aes( x = reorder(Variavel, CV), y = CV, fill = period)) +
  geom_bar(stat = "identity", position = "dodge") +
  coord_flip() +
  labs(title = "Coeficiente de Variação por Período",
       x = "Variáveis Craniométricas",
       y = "Coeficiente de Variação (%)") +
  theme_minimal() +
  scale_fill_brewer(palette = "PuBu") 
ggplotly(cv_perf)
```

Como os Coeficientes de Variação por período são inferiores a 50%, sendo o máximo obtido de 7.24%, indica que a média é representativa ao conjunto de dados. Sendo menores valores nos período ptolomaico na altura nasal, seguido do período pré-dinástico primitivo. O período pré-dinástico antigo no comprimento Basialveolar, seguido do período 12º e 13º dinástico, em Altura Basibregmática o período pré-dinástico primitico seguido do pré-dinástico antigo são os com os menores coeficentes de variação e em Largura Máxima, os período Ptlomaico e 12º e 13º dinástico possuem os menores valores de variação percentual.


## Perfis das Variáveis


```{r}
#| echo: false

perfil_md <- egyptian%>%
  group_by(period)%>%
  summarise(across(c(maximum_breadth,basibregmatic_height, basialveolar_length, nasal_height), mean))%>%
  pivot_longer(cols = -period, names_to = "Variavel", values_to = "Media")


perf_v_period <- ggplot(perfil_md, aes(x = Variavel, y = round(Media,2), group = period, color = period)) +
  geom_line(linewidth = 1) +
  geom_point(size = 3) +
  theme_minimal() +
  labs(title = "Perfil das Variáveis por Período",
       x = "Variáveis Craniométricas",
       y = "Média (mm)")

ggplotly(perf_v_period)

```

```{r}
#| echo: false

perf_v_bar <- ggplot(perfil_md, aes(x = Variavel, y = round(Media,2), fill = period)) +
  geom_bar(stat = "identity", position = "dodge") +
  theme_minimal() +
  labs(title = "Perfil das Variáveis por Período",
       x = "Variáveis Craniométricas",
       y = "Média (mm)") +
  scale_fill_brewer(palette = "PuBu")

ggplotly(perf_v_bar)
```






