# Tarefa 3 - Análise Fatorial

Para demonstrar a aplicação desta técnica, utilizou-se o Exemplo 7.1 (Emprego em países europeus), extraído da obra Métodos Estatísticos Multivariados: uma introdução (MANLY; NAVARRO ALBERTO, 2019).

## Descrição do exemplo 7.1 - Emprego em países europeus

Considere os dados na Tabela 1.5. Eles mostram as porcentagens da força de trabalho em nove diferentes tipos de indústrias para 30 países europeus. Neste caso, méto-dos multivariados podem ser úteis para isolar grupos de países com padrões similares de empregos, e, em geral, ajudar a compreender os relacionamentos entre os países. Diferenças entre países que são relacionados a grupos políticos (UE, a União Europeia; AELC, a área europeia de livre comércio; países do leste europeu e outros países) podem ser de particular interesse.

```{r include=FALSE}
# install.packages("psych")
# install.packages("GPArotation")  # rotações fatoriais
#install.packages("corrplot")
library(corrplot)
library(psych)
library(GPArotation)

library(tidyverse)

# dados: dataframe com variáveis numéricas

# KMO
#KMO(dados)

# Bartlett
#cortest.bartlett(dados)

# Número de fatores
#fa.parallel(dados)

# Análise fatorial
#resultado <- fa(dados, nfactors = 3, rotate = "varimax")

#print(resultado)

#calculate_bartlett_sphericity(data)


# Scree Plot

#fa.parallel(dados)


emprego <- read.csv("Euroemp.csv")
```


```{r echo=T}
head(emprego)

va_analise <- emprego|>
  select(-Country,-Group)

head(va_analise)
```


```{r   fig.align='center'}

# Correlação em todas as observações

corelacao <- cor(va_analise)

corelacao

corrplot(corelacao,
         method = "color",
         type = "full",
         tl.col = "black",
         tl.cex = 0.7,
         col = colorRampPalette(c("yellow", "lightblue", "darkblue"))(200))

```

## Análise Fatorial Exploratória

Avaliando a fatorabilidade dos dados. Agrupando os dados em fatores, ou variáveis latentes com poder de descrever o objeto de estudo.

Utilizando o $pysch$, aplica-se os testes:

  - Teste de Bartlett;
  - Teste de Kaiser-Meyer-Olkin
  
### Teste de Bartlett

```{r}

test_B <- cortest.bartlett(va_analise)

cat('Teste da Esfericidade de Bartlett:\n',
          "\n chi² = ", test_B$chisq, "\n",
          "\n p.value = ", round(test_B$p.value,4))
```

Como o resulta do p-value = 0, isto indica que no teste de Bartlett os dados podem ser fatorados e a matriz de correlação observada não é a identidade.



### Teste de Kaiser-Meyer-Olkin

```{r}
test_kmo <- KMO(va_analise)

# MSAi = kmo_all - por var. 
# MSA = kmo_model - valor único
# Image - matriz anti-imagem (corr. parciais)
# ImCov - matriz de covariância anti-imagem


cat('Valores de kmo_all = \n \n', test_kmo$MSAi, "\n \n",
    'KMO =', test_kmo$MSA) 
```

### Aplicação para número de fatores = 9

```{r   fig.align='center'}
#| warning: False

fator_all1 <- principal(va_analise, nfactors = 9, rotate = "varimax")

#fator_all
#fator_all$loadings # Cargas fatoriais
#fator_all$values # Autovalores
#fator_all$communality # Comunalidades

cat("São ", length(fator_all1$values),
    " autovalores: \n", fator_all1$values, "\n \n")

ev1 <- fator_all1$values

dados_plot1 <- data.frame(
  fator = 1:length(ev1),
  autovalor = ev1
)

ggplot(dados_plot1, aes(x = fator, y = autovalor)) +
  geom_line(color = "black") +
  geom_point(size = 2, color = "red") +
  labs(title = "Scree Plot com 9 fatores, com rotação varimax",
       x = "n-ésimo autovalor",
       y = "autovalor") +
  theme_minimal()

```


### Aplicação para número de fatores = 4

```{r   fig.align='center'}
#| warning: False

fator_4_1 <- principal(va_analise, nfactors = 4, rotate = "varimax")

#fator_all
#fator_all$loadings # Cargas fatoriais
#fator_all$values # Autovalores
#fator_all$communality # Comunalidades

cat("São ", length(fator_4_1$values),
    " autovalores: \n", fator_4_1$values, "\n \n")

ev4_1 <- fator_4_1$values

dados_plot4_1 <- data.frame(
  fator = 1:length(ev4_1),
  autovalor = ev4_1
)

ggplot(dados_plot4_1, aes(x = fator, y = autovalor)) +
  geom_line(color = "black") +
  geom_point(size = 2, color = "red") +
  labs(title = "Scree Plot com 4 fatores, com rotação varimax",
       x = "n-ésimo autovalor",
       y = "autovalor") +
  theme_minimal()

```

## Cargas fatoriais

A carga fatorial é o coeficiente de correlação entre a variáveis e o fator, mostrando a variância explicativa pela variável naquele fator em particular.

```{r echo=FALSE}
cargas_fac <- unclass(fator_4_1$loadings) # faz a extração mais limpa da classe loadins, que se composta como uma matriz mas falha em converter em data frame. ,"Fator 4"


cargas_fac <- as.matrix(cargas_fac)

colnames(cargas_fac) <- c("Fator 1", "Fator 2","Fator 3","Fator 4")


cat("Cargas fatoriais: \n \n") 

cargas_fac
```


```{r   fig.align='center'}
par(mar = c(5, 4, 4, 2))
corrplot(cargas_fac,
         method = "color",
         type = "full",
         tl.col = "black",
         tl.cex = 0.7,
         cl.pos = "r",
         cl.ratio = 0.2,
         col = colorRampPalette(c("yellow", "lightblue", "darkblue"))(300))

```

## Comunalidades

```{r}
comunalidades <- fator_4_1$communality
```


```{r echo=FALSE}
cat("Comunalidade total: ", sum(comunalidades), "\n \n", "Comunalidades: \n \n")

comunalidades


```

A média das comunalidades é a proporção da variavibilidade dos dados padronizados explicados pelo conjunto de fatores.

```{r}
var_ratio = sum(comunalidades)/length(comunalidades)


cat("Média das comunalidades: ", var_ratio, "\n")

```
